臺灣高等法院高雄分院民事判決
111年度上易字第254號
上  訴  人  葉佳龍  
被 上訴 人  何燕芳  
訴訟代理人  胡仁達律師
            吳珮瑜律師
上列當事人間請求返還款項事件，上訴人對於中華民國111年6月
29日臺灣橋頭地方法院111年度訴字第40號第一審判決提起上訴
，被上訴人為訴之追加，本院於111年10月19日言詞辯論終結，
判決如下：
    主  文
上訴人應給付被上訴人新臺幣柒拾壹萬元，及自民國110年10月2
7日起，至清償日止，按年息百分之五計算之利息。
第二審訴訟費用（含追加之訴）由上訴人負擔。
    事實及理由
一、被上訴人主張：伊於民國109年12月間與上訴人聯繫購買坐
    落高雄市○○區○○段000 地號土地（下稱系爭土地），及其上
    門牌號碼高雄市○○區○○路00號房屋（下稱系爭房屋，與系爭
    土地合稱系爭房地），上訴人以出賣人自居，表示其受系爭
    房地所有權人委託出售系爭房地，並與伊約定價金為新臺幣
    （下同）610 萬元，其中簽約金為110 萬元、尾款為500 萬
    元（下稱系爭買賣契約）。伊陸續於109年12月9日以現金存
    款1萬元至上訴人銀行帳戶、於同年月11日交付現金9萬元予
    上訴人、於同年月17日匯款60萬元至上訴人銀行帳戶，及於
    110年1月26日交付現金1萬元予上訴人，共計給付71萬元定
    金。然因系爭房屋為未辦保存登記建物，伊無法申請貸款，
    上訴人允諾其會取得系爭房屋使用執照並辦妥保存登記，否
    則將退還定金71萬元予伊。詎上訴人始終無法提供上開資料
    ，經伊詢問訴外人即系爭土地共有人之一葉林美閃（即上訴
    人之母親），葉林美閃表示其無出售系爭房地之意，亦未委
    託上訴人出售，更未收取定金71萬元。上訴人未取得葉林美
    閃授權，而以代理人身分與伊洽談系爭買賣契約，係屬無權
    代理，應負損害賠償之責。爰依民法第110條規定，請求上
    訴人應給付被上訴人71萬元，及自起訴狀繕本送達翌日起至
    清償日止，按年息5%計算之利息。（被上訴人逾上開部分之
    請求，業受敗訴判決確定，未繫屬本院，不予載述）。
二、上訴人則以：系爭買賣雙方並未簽定書面正式合約，且於洽
    談買賣土地之初，伊已事先說明系爭房屋未辦保存登記，只
    有賣土地，房屋是贈送，申請保存登記乙事，是被上訴人委
    託伊協助辦理，並不在合約內容中提出，且伊確實有經過系
    爭土地共有人即伊母親葉林美閃及舅舅林文恩之同意才去賣
    土地，受託出賣土地面積已經過半，依照土地法第34條規定
    ，伊有權處理系爭土地之買賣等語，資為抗辯。
三、原審判決上訴人應給付被上訴人71萬元，及自110年10月27
    日起至清償日止，按年息5%計算之利息。上訴人不服，提起
    上訴請求將原判決此部分廢棄，改判駁回被上訴人在第一審
    之訴。被上訴人則聲明請求駁回上訴，並主張兩造合意若上
    訴人未取得系爭房屋使用執照並辦妥保存登記，應退還定金
    71萬元予被上訴人，則依民法第179條規定，伊亦得請求上
    訴人返還所受領之71萬元，爰依民法第110條、第179條規定
    擇一為有利之判決（按：被上訴人於原審先位以起訴狀繕本
    送達向上訴人解除買賣契約，並依民法第249條第3款規定，
    請求上訴人加倍返還所受定金142萬元，經原審為被上訴人
    敗訴之判決，未據上訴，已經確定）。
四、兩造不爭執事項：
　㈠系爭土地為上訴人之母親葉林美閃、阿姨林進金、蔡林美錦
    、舅舅林文恩所共有。
　㈡系爭房屋為葉林美閃所有。
  ㈢被上訴人於109年12月9日以現金存款1 萬元至上訴人銀行帳
    戶、於同年月11日交付現金9萬元予上訴人、於同年月17日
    匯款60萬元至上訴人銀行帳戶，及於110年1月26日交付1萬
    元現金予上訴人，共計給付71萬元定金予上訴人。
  ㈣兩造合意若上訴人未取得系爭房屋使用執照並辦妥保存登記
    ，應退還定金71萬元予被上訴人。
  ㈤起訴狀繕本於110年10月26日送達上訴人。
五、本院判斷：　　
　㈠按「無法律上之原因而受利益，致他人受損害者，應返還其
    利益。雖有法律上之原因，而其後已不存在者，亦同。」民
    法第179條定有明文。
  ㈡查系爭土地為上訴人之母親葉林美閃、阿姨林進金、蔡林美
    錦、舅舅林文恩所共有，應有部分依序為2/5、1/5、1/5、1
    /5，及系爭房屋為葉林美閃所有，為未辦保存登記建物，此
    為兩造所不爭執，並有土地登記謄本可稽（原審卷第25至27
    頁）。據上訴人自陳：房子我媽媽願意賣，房子的事情是委
    託我在處理，當初就有買主，我有說房子沒有辦理保存登記
    ，我媽有說房子他願意賣等語（原審卷第35頁），且上訴人
    於原審對其於109年12月間向被上訴人表示其受系爭房地所
    有權人委託出面出售房屋，及被上訴人共已交付上訴人71萬
    元等事實，均不爭執（原審卷第38頁），堪認依上訴人所辯
    ，其係受託代為出售系爭房地予被上訴人。上訴人嗣後改稱
    ：只是在討論而已，一開始被上訴人來看房子，我就說是賣
    土地送房子云云（本院卷第82頁），及證人葉林美閃證稱賣
    地而已，房子沒有賣，房子是送的云云，均非可採。
  ㈢依兩造間line對話截圖所示，上訴人於109年12月17日向被上
    訴人表示「大姊，我有去申請了（按：上訴人自承係指未辦
    保存登記房屋的使用執照，見原審卷第37頁）…」；被上訴
    人於110年2月26日向上訴人詢問「保存登記進度到哪裡了？
    」，上訴人表示「等公告」，上訴人並於110年3月11日回稱
    「目前都在等那張建照，不用擔心，如果申請沒成功，等於
    我們交易無緣，到時候我會退還你們定金…」，被上訴人又
    詢問「補發建築物使用執照還沒出來嗎？」，上訴人答覆「
    還沒」，上訴人並於110年3月12日向被上訴人表示「…目前
    建照補發，…最快這個月底，最慢4月底左右」（原審審訴字
    卷第32至33頁） ；嗣上訴人於110年8月1日向被上訴人表示
    「…我們老房子買賣，…你們有要求建照申辦，拖延許久，當
    然基於緣分及誠信，我們已收您71萬元整，剩餘就是我們需
    要你跟大哥的條件去辦房貸，現在只差房子過戶，…希望大
    家談重點，先簽約並由賣家處理土地及建照過戶事宜，相對
    的，如果我賣方無法將土地權及房屋建照執照過戶給你們，
    就是我賣方問題，就我們說過訂金71萬元完全退回給你們，
    如果可以過戶貸款不足需現金補足，…」（原審審訴字卷第3
    4頁），然上訴人遲未取得系爭房屋使用執照及辦妥保存登
    記，被上訴人於110年9月1日向上訴人表示「錢用匯的，一
    次71萬全部匯款回來，…，相信你，會遵守誠信…」，並傳送
    銀行帳戶給上訴人，上訴人則回覆OK貼圖，然被上訴人於11
    0年9月5日向上訴人撥打多通line電話，均無應答（原審審
    訴字卷第36頁）；嗣上訴人向被上訴人表示「9月10日會退
    還你們當初下定的71萬元，…9月10日那天錢會準備好，…我
    現在會跟家人說，錢會退你們…」（原審審訴字卷第37頁）
    等情，上訴人於原審且自承「有在9月1日同意會將71萬元訂
    金匯回給原告（指被上訴人），原告也有同意」（原審卷第
    37頁），足認上訴人曾向被上訴人允諾會取得系爭房屋使用
    執照並辦妥保存登記，否則將退還定金71萬元予被上訴人，
    嗣上訴人因無法取得系爭房屋使用執照並辦妥保存登記，乃
    向被上訴人表示同意於110年9月1日退還被上訴人71萬元定
    金甚明。上訴人於本院辯稱申請保存登記乙事，是被上訴人
    委託伊協助辦理，並不在合約內容中提出云云（本院卷第15
    頁），顯不足取。
　㈣上訴人雖稱：「授權人是我阿姨、我媽媽，他們授權我訂金
    的收取」（原審卷第35頁），並提出其母親葉林美閃、舅舅
    林文恩名義之授權書及銷售同意書為證，然證人葉林美閃證
    述上訴人未將71萬元交付予伊，上訴人亦未收取71萬元，並
    質疑被上訴人為何找伊要求返還該款項等語（本院卷第80頁
    ），且證人林文恩經傳喚未到庭，上訴人已捨棄傳喚林文恩
    為證人（本院卷第81頁），則上訴人縱受託代為出賣系爭房
    地予被上訴人，但上訴人是否經授權收取定金，不無疑問。
    再者，上訴人自承其收取之定金71萬元並未交付其母親（本
    院卷第58頁），上訴人又未舉證證明其已將收取之71萬元交
    付其阿姨或舅舅，則上訴人嗣因未成功申請取得系爭房屋使
    用執照並辦妥保存登記，依其line所稱「等於我們交易無緣
    」，上訴人並已向被上訴人表示同意退還被上訴人71萬元定
    金，業如前述，則被上訴人給付71萬元之目的嗣後已不存在
    ，上訴人受領71萬元即無法律上之原因，應成立不當得利。
六、綜上所述，被上訴人追加之訴依不當得利之法律關係，請求
    上訴人應給付被上訴人71萬元及自起訴狀繕本送達翌日即11
    0年10月27日起至清償日止，按週年利率5%計算之利息，為
    有理由，應予准許。又被上訴人追加之訴與原審備位之起訴
    ，訴訟標的雖有二項，但僅有單一之聲明，法院如認被上訴
    人其中一請求為有理由，即應依其單一之聲明，為被上訴人
    勝訴之判決。又當事人在第二審為訴之追加，其所追加之訴
    並無第一審判決之存在，不生應否廢棄或變更原判決之問題
    。本院既認被上訴人追加之訴為有理由，而為被上訴人勝訴
    之判決，則被上訴人併依（選擇）民法第110條規定為相同
    請求部分，即毋庸再予審究，自不生上訴有無理由、原判決
    應否廢棄之問題。本件事證已明，兩造其餘攻擊防禦方法及
    所用證據，經本院斟酌後，認為均不足以影響本判決之結果
    ，爰不逐一論列，附此敘明。
七、據上論結，本件追加之訴為有理由，判決如主文。
中　　華　　民　　國　　111 　年　　11　　月　　4　　日
                            民事第二庭   
                                審判長法  官  徐文祥
                                      法  官  黃宏欽
                                      法  官  何佩陵
以上正本證明與原本無異。
本件不得上訴。
中　　華　　民　　國　　111 　年　　11　　月　　4 　　日
                                      書記官  蔡妮庭